臺北高等行政法院裁定　　　　　　　　　　　　　　　 九十三年度訴字第三七號
　　原　　　告　甲○○
　　被　　　告　行政院國軍退除役官兵輔導委員會
　　代　表　人　鄧祖琳（主任委員）
　　訴訟代理人　齊彥良　律師
右當事人間因土地放領事件，原告提起行政訴訟，本院裁定如左：
    主  文
原告之訴駁回。
訴訟費用由原告負擔。
    理  由
一、本案依以下之法理，應認其訴訟標的為確定判決或和解之效力所及，本院應依行
    政訴訟法第一百零七條第一項第九款之規定定，駁回原告之訴。
  Ａ、按特定訴訟事件在性質上究竟屬於「民事訴訟範圍」﹖還是「行政爭訟範圍」
      ﹖乃屬該事件之審判權歸屬問題，而基於公私法二元論之法體系，乃屬受理該
      特定案件之法院首須決定者。
  Ｂ、而行政法院就所受理之案件，在普通情況下，如認定其性質上屬於「公法事務
      」，即應自為裁判，如果認定其「私權關係」，則屬於民事訴訟範圍，應以「
      該案件本應向普通法院訴請裁判，非屬行政爭訟範圍」為由，依行政訴訟法第
      一百零七條第一項第一款之規定，為起訴不合法之諭知。
  Ｃ、但是當行政法院所受理之案件，其性質上雖屬「公法事務」，但該事件業經民
      事法院受理並對其訴訟標的作成實體判決確定時，此等特殊情況，應如何處理
      即有再進一步探究之必要。就此本院認為：
    １、審判權之劃分，其實質目標取向審判效率之提昇，著眼於「技術分工」，而
        非不同法院間有「實質價值」上的差異性。
    ２、而這種司法體制上之權限劃分，不應由人民承擔不利益。另外現實上，隨著
        社會生活之複雜化，公私法間之作用及界限也越來越模糊，某一案件其在公
        私法體系上之定性，司法實務上不同法院間經常會有不同之見解，其結果將
        妨礙到人民適時尋求保護之機會，使權利之適時有效救濟目標難以達成。
    ３、此時基於「法院等價」原則以及「審判權儘速確定」原則，在法理上應該承
        認有由訴訟雙方協議選擇法院之自由（參閱沈冠伶著「民事訴訟與行政訴訟
        之分工與合作─專業審判有利有效救濟間之選擇」一文），而現今新修正之
        民事訴訟法第一百八十二條之一亦有「當事人得合意由普通法院為裁判」之
        明文。因此上開公法案件之原告若其已在（民事）普通法院提起訴訟，而被
        告亦已應訴，不爭執（民事）普通法院之受理權限，應承認普通（民事）法
        院對該公法案件之審判權。上開判決結果如已確定，基於「一事不再理」之
        法理，也應在所有法院間均承認該判決之既判力。
    ４、因此在此情況下，受理該案件之行政法院應以「訴訟標的業經判決確定」為
        由，認為起訴不合法，而以裁定駁回之。
  Ｄ、經查：
    １、本件原告起訴請求判決「令被告將台中縣和平鄉○○段一一一六─一一地號
        、面積一、七０七平方公尺之土地全部與同段一一一六─一二地號中，與上
        述地號之土地鄰接、面積為五九三平方公尺之土地全部放領；由原告承領，
        並將所有權移轉登記予原告」。
  　２、有關「公地放領」事件，其放領人資格、放領面積、位置、應納之工程受益
      　費等事項（「行政院國軍退除役官兵輔導委員會開發農地放領辦法」第六條
      　、第七條及第九條參照）之決定，固屬「公法事件」（此點被告機關答辯有
      　誤），不過由於原告曾就本案之同一訴訟標的提起民事訴訟，而經台灣台中
      　地方法院以九十一年度簡上字第三二四號實體判決，駁回原告與本案同一內
      　容之請求（其「訴之聲明」、「原因事實」及「請求權之規範基礎」均同一
      　），且在該訴訟中原被告均實際到庭進行言詞辯論，則基於上述訴訟法理，
        自應為原告本件起訴不合法之諭知。
二、退而言之，即使認為上開民事判決違反不同法院間之審判權劃分而屬當然無效，
    本院仍應依法進行審判，但原告本件起訴仍屬不合法，同應受駁回之裁定，爰說
    明理由如下：
  Ａ、按行政訴訟法第一百零七條第一項第十款明定「原告之訴，起訴不合程式或不
      備其他要件者，行政法院應以裁定駁回之」，而「原告起訴之訴訟類型錯誤，
      又無從補正者」，亦屬上述起訴不合程式或不備要件之情形。
  Ｂ、本案之公地放領請求雖然其本質上屬公法事件（因為放領資格及條件之決定，
      無法由國家與人民透過意思表示自由形成，必須有高權介入），但此等公法上
      之請求，其請求內容不是單純之事實作為，而具法效性，因此原告不得以一般
      給付訴訟之手段請求，而須按課予義務訴訟之型態為之，其間牽涉之法理基礎
      乃在於：
    １、當人民對公權力機關有所請求而遭國家拒絕時，其行政爭訟之救濟方式，應
        視請求事項（即特定公法作為）之內容決定。如請求事項為「要求公權力機
        關作成對己有利之『行政處分』」時，其行政爭訟應循課予義務之訴願及訴
        訟程序為之。若其請求事項為「要求公權力機關對其為作成『行政處分』以
        外之事實作為」時，方可提起一般給付之訴。換言之，行政訴訟法第八條所
        定之「一般給付之訴」為行政訴訟法第五條「課予義務訴訟」之補充規定，
        必須不能提起課予義務訴訟者，方可提起一般給付之訴。
      ａ、因為在公法關係上，公權力機關相對於人民享有優越地位，原則上享有「
          優先單方形成」公法上法律關係之權力。而「行政處分」之概念，乃是用
          以定義「公權力機關單方形成公法法律關係之作為」，其最大之功能，乃
          是將一個抽象之法規範，適用於具體個案事實，而由行政機關以「認定事
          實、適用法律」之方式，將一個抽象存在的法律關係予以「特定化」及「
          固著化」，並向外宣示，使之具備公示作用及確認作用。
      ｂ、而只有在(1)公權力機關基於「行政自由性」之考量下，自願放棄以「行政
          處分」之作為來形成公法關係時（例如訂立行政契約）；或者是(2)法規範
          所定之給付標準明確，無須先行認定事實時（例如敬老年金之發放）等情
          況下，才可例外不依課予義務爭訟之形態來救濟。
  Ｃ、依法應提起「課予義務」訴願或訴訟之案件，若有以下情形，其起訴顯非合法
      ，此觀行政訴訟法第五條第一項、第二項之規定甚明。
    １、未經向行政機關提出作成授益行政處分之請求，而逕行提起課予義務訴訟者
        。
    ２、雖有向行政機關提出作成授益行政處分之請求，且經被告機關拒絕或逾法定
        期限而不為答覆者，卻未經訴願程序，直接向法院提起課予義務訴訟者。
  Ｄ、依上所述，本案中原告之請求涉及「放領人資格」、「放領面積、位置」以及
      原告應否繳納工程受益費等，凡此種種均須經過事實認定階段，只能以「行政
      處分」之方式形成，無法按一般給付提起。但原告在提起本件訴訟之前，既未
      先向被告機關請求放領，更未經過訴願程序，即逕行提起本件行政訴訟，請求
      放領公地，依上說明，其起訴亦難認為合法，同應予以駁回。
  Ｅ、就此原告雖謂：「其是依行政訴訟法第八條之規定提起一般給付之訴，直接請
      求放領耕地」云云，但查，行政機關在放領公地以前，一定要對放領對象做「
      資格審查」及「放領決定」，而這樣的「資格審查」及「放領決定」都無法按
      法律規定直接以按外觀事實為機械式之操作，而須先經過「實質認定事實，並
      將抽象法律規定與具體存在之事實做有機結合，以確定或形成權利」之高度心
      智活動，此等作為必須以「行政處分」視之，而非「事實行為」，因此無法以
      一般給付訴訟中「作為訴訟」形態提起行政爭訟，原告此等主張同樣於法無據
      。
四、綜上所述本件依行政訴訟法第一百零七條第一項第九款、第十款、第一百零四條
    、民事訴訟法第九十五條、第七十八條，裁定如主文。
中　　　華　　　民　　　國　　九十三　　年　　　四　　　月　　 三十 　　日
                                   臺北高等行政法院 第  五  庭
                                           審 判 長 法  官  張瓊文
                                                    法  官  黃清光
                                                    法  官  帥嘉寶
右為正本係照原本作成。
如不服本裁定，應於送達後十日內向本院提出抗告狀（須按他造人數附繕本）。
中　　　華　　　民　　　國　　九十三　　年　　　四　　　月　　 三十 　　日
            　　　　　　　　　　　　　　    　      書記官  蘇亞珍
